【裁判字號】    96,建上,27
【裁判日期】    980513
【裁判案由】    給付工程款等
【裁判全文】
臺灣高等法院民事判決                  96年度建上字第27號
上  訴  人  勇灃機械工程有限公司
                        樓
法定代理人  丁○○
訴訟代理人  陳鼎正律師
            甲○○
被上訴人    南莊營造股份有限公司
法定代理人  乙○○
訴訟代理人  黃瑞真律師
複代理人    陳添信律師
            何盈蓁律師
上列當事人間請求給付工程款事件，上訴人對於中華民國95年12
月18日臺灣臺北地方法院92年度建字第111號第一審判決提起上
訴，經本院於98年4月15日言詞辯論終結，判決如下：
    主  文
上訴駁回。
第二審訴訟費用由上訴人負擔。
    事實及理由
一、上訴人起訴主張：
    (一)訴外人俊祐工程企業有限公司（下稱俊祐公司）於民國（
      下同）90年6月1日與被上訴人簽訂台灣高速鐵路Ｃ295土
      建標工地之反循環基樁工程合約書（下稱系爭工程合約書
      ，其內之附件另有特定條款8張，並於合約第24條約定附
      件為合約之一部分，與合約具同等效力），由俊祐公司承
      作台灣高速鐵路台南歸仁及高雄仁武段之高鐵反循環基椿
      工程（下稱俊祐公司之系爭工程），詎於施工期間發生下
      列工程費用：追加鋼筋籠超重費（含稅）新台幣（下同
      ）138,850元；DU25-P26-B椿不當回填衍生費用175,837
      元；代處理沈澱池費用（含稅）278,250元；鑽堀岩
      層費用（含稅）共50,190元；保留款（含稅）1,553,66
      3元，以上合計2,196,790元，經俊祐公司陸續催討，均未
      獲清償。嗣俊祐公司於92年3月18日將前開工程款債權讓
      與伊並通知被上訴人等情。
    (二)爰本於承攬契約及債權讓與法律關係，上開之代處理沈
      澱池費用部分，另再本於無因管理、不當得利及債權讓與
      之法律關係，請求被上訴人如數給付上開款項及法定遲延
      利息等語（原審雖認上訴人請求追加鋼筋籠超重費含稅共
      138,850元部分有理由，惟因被上訴人抵銷之抗辯可採，
      故仍為上訴人敗訴之判決，上訴人不服提起上訴，被上訴
      人未聲明不服）。併為上訴聲明：原判決不利於上訴人
      部分廢棄；上廢棄部分，被上訴人應給付上訴人2,196,
      790元，及自92年11月27日起至清償日止，按年息百分之
      五計算之利息；第一、二審訴訟費用由被上訴人負擔；
      願供擔保，請准宣告假執行。
二、被上訴人則以：
    (一)上訴人不得請求伊給付上開工程款，理由如下：追加鋼
      筋籠超重費部分，伊已於第3期、第5期支付俊祐公司鋼筋
      超重費用，且因當初計價錯誤，經重新計算後，俊祐公司
      尚應歸還溢付費用21,584元；DU25-P26-B樁不當回填衍
      生費用部分，俊祐公司於施作該樁時因施工不當造成問題
      叢生，又因其不當回填混凝土，故其衍生人員工資、機械
      租金等均係可歸責於自己之事由而生；代處理沉澱池費
      用部分，依系爭工程合約書特定條款第2項約定，伊無庸
      負擔此項目費用。況且上訴人迄今對俊祐公司曾支出處理
      沈澱池費用之事實，亦未提出確實之支付證明；鑽堀岩
      層費用部分，上訴人未說明其請求依據，對於支出鑽堀岩
      費用之事實，亦未提出確實之付款單據舉證以實其說。
    (二)縱認上訴人請求上開工程款為有理由，伊得以對俊祐公司
      如附表「本件可供扣抵之項目及金額一覽表」中「一物料
      超耗部分」所示之693,499元於本件訴訟主張抵銷。
    (三)另上訴人承攬伊之臺灣高速鐵路C295土建標工地之反循環
      基樁工程（下稱上訴人之系爭工程），因施工瑕疵造成第
      一次基樁完整性檢測報告書出現訊號間斷或無訊號之狀態
      ，有斷樁瑕疵存在，而上訴人於鈞院93年度上易字第1016
      號審理時，即已主張其施作之部分並無瑕疵存在，及伊不
      得主張斷樁扣款，上訴人已就其陳述之事實為充足之主張
      及舉證，鈞院前開事件就上開爭點亦本於兩造充分辯論之
      結果而為判斷，認定上訴人所施作之部分確有瑕疵存在，
      伊主張斷樁扣款為有理由，且鈞院93年度建上易字第30號
      判決亦同此見解。揆諸學說及實務見解揭示之爭點效理論
      ，上訴人於本件訴訟進行中，即不得再為與另案判斷相反
      之主張或舉證，鈞院亦不得為相反之判斷，始符民法上之
      誠信原則。就上開瑕疵部分，伊得另行對上訴人主張附表
      中「二承商應分擔費用部分」所示之1,200,692元、「三
      DU-24P15D斷樁扣款」所示之5,305,404元（被上訴人於原
      審主張另案抵銷後所餘得供本案抵銷之金額為8,238,651
      元，嗣後主張經他案抵銷後，尚餘有5,305,404元）等金
      額之扣款，並於本件訴訟主張抵銷等語。併為答辯聲明：
      上訴駁回；第一、二審訴訟費用由上訴人負擔；如
      受不利判決，願供擔保請准宣告免為假執行。
三、兩造不爭執之事項（見本院卷3第28頁、第37頁、第113頁、
    第245頁、第247頁）：
    (一)俊祐公司於90年6月1日與被上訴人簽訂台灣高速鐵路C295
      土建標工程合約書，承作台灣高速鐵路台南歸仁及高雄仁
      武段之高鐵反循環基樁工程。
    (二)俊祐公司於92年3月18日將被上訴人積欠之工程款債權讓
      與上訴人，並通知被上訴人。
    (三)被上訴人應給付俊祐公司之工程保留款債務為1,553,663
      元。
    (四)被上訴人主張附表「本件可供扣抵之項目及金額一覽表」
      中「二承商應分擔費用部分」所示之滾水坪電費88,948元
      、10月仁武租用泰工559,541元及完整性試驗費98,175元
      之扣款部分，上訴人不爭執。
    (五)上訴人就本事件所提之相關訴訟（本院94年度建上易字第
      33號），業於96年5月8日判決駁回上訴確定。
    (六)兩造間另與本事件有關之訴訟案號、判決結果與確定日期
      、抵銷金額如下（此部分係本院依卷內相關判決內容及兩
      造陳報之書狀內容整理而成－見本院卷第247頁、第245頁
      ）：
      本院93年度上易字第1016號（原審案號為台灣台北地方
        法院92年度訴字第2685號），於94年7月6日判決上訴駁
        回確定，該判決認定之抵銷金額為1,253,278元。
      本院93年度建上易字第30號（原審案號為台灣台北地方
        法院92年度建字第118號），於95年5月30日判決上訴駁
        回確定，該判決認定之抵銷金額為671,782元。
      本院94年度建上字第89號（原審案號為台灣台北地方法
        院92年度建字第106號），於97年9月9日判決上訴駁回
        ，經最高法院97年度台上字第2578號於97年12月5日裁
        定上訴駁回確定，本院前開判決認定之抵銷金額為2,55
        2,160元。
      台灣台北地方法院95年度建簡上字第3號（原審案號為
        同法院92年度北建簡字第30號），於97年12月10日判決
        駁回上訴確定，該判決認定之抵銷金額為381,087元。
      上開4件確定判決之抵銷金額合計為4,858,307元（
        1,253,278元+671,782元+2,552,160元+381,087元
        =4,858,307元）。
四、兩造之爭點（見本院卷第3宗第113頁至第115頁、第156頁至
    第167頁、第189頁至第195頁）：
    (一)上訴人請求部分：
      1.上訴人請求之追加鋼筋籠超重費用138,850元是否有理
        由？
      2.上訴人主張DU25-P26-B樁不當回填混凝土衍生費用
        175,837元是否有理由？
      3.上訴人主張代為處理沈澱池費用278,250元是否有理由
        ？
      4.上訴人主張鑽堀岩層費用50,190（含稅）元是否有理由
        ？
    (二)被上訴人主張抵銷部分：
      被上訴人就附表中「一物料超耗部分」所示之693,499元
      、「二承商應分擔費用部分」所示之1,200,692元、「三
      DU-24P15D斷樁扣款」所示之5,305,404元，主張抵銷是否
      有理由？（此部分於本院準備程序進行中，原以原審判決
      書列載之附表1、2、3供兩造表示意見，嗣被上訴人於98
      年3月31日提出之民事辯論意旨狀內之附表「本件可供扣
      抵之項目及金額一覽表」－見本院卷第244頁，扣抵項目
      及次序較為清楚，故以此為論述，合先敘明）。
五、本院之判斷：
    (一)上訴人請求部分：
      1.上訴人請求之追加鋼筋籠超重費用138,850元是否有理
        由？
        上訴人主張：此部分業經原審審酌後，認上訴人之請
          求有理由，惟因被上訴人抵銷抗辯有理由而消滅，故
          未於主文中諭知，然被上訴人對此部分未提起上訴，
          故被上訴人就上開對其不利之判決既未聲明上訴，即
          不能再為爭執等語；被上訴人則抗辯：原審判決此部
          分係屬有利於被上訴人，其無法僅就理由中之判斷聲
          明不服，故原審判決此部分之認定，尚未有定論，其
          仍得爭執云云。
        按民事訴訟法第400條第2項對經裁判之抵銷數額，既
          明定有既判力，其因該部分判決所生法律上之效力，
          而受不利益之當事人，就該部分判決，自有上訴利益
          ，不受原判決主文形式上為准駁宣示之拘束，最高法
          院80年台上字第2917號判例著有明文。
        本件兩造此部分之爭點，經原審審酌後，認上訴人之
          主張有理由（見原審判決書第3頁至第4頁），惟因被
          上訴人主張抵銷部分亦有理由，故未於主文中諭知給
          付，而被上訴人對原審判決此部分不利於其之認定，
          並未提起上訴，聲明不服，揆諸前開說明，此部分已
          非本院得審酌之範圍。
      2.上訴人主張DU25-P26-B樁不當回填混凝土衍生費用
        175,837元是否有理由？
        上訴人主張：DU-25-P26-B樁早在俊祐公司進場施作
          前被上訴人即已委由其他承商施作，但該承商施作至
          地下57ｍ時混凝土障礙物回填，導致俊祐公司施工困
          難，施作費用增加175,837元，此既非兩造於訂約時
          所得預見，且合約亦未明定俊祐公司應負擔此風險，
          依情事變更原則自應由被上訴人支付云云；被上訴人
          則抗辯：係俊祐公司施工不當、不當回填混凝土所造
          成，可歸責於俊祐公司之事由，此由其他廠商接續施
          作仍如期完成即可得知；上訴人所提DU22-P26-B樁回
          填人員及工資及機械租金明細表，係俊祐公司自行製
          作，未經被上訴人或業主簽認同意，且俊祐公司亦未
          提出確實之支付證明等語。
        上訴人雖提出俊祐公司91年2月15日（91）俊管字第
          91021501號函（受文者為被上訴人）、林口國宅郵局
          第34號存證信函及所附之照片為證（見原審卷第1宗
          第20頁至第22頁、第85頁至第88頁）為證，惟為被上
          訴人所否認，且依被上訴人提出之91年2月22日高備
          忘91048號備忘錄（受文者為俊祐公司）記載：「有
          關貴公司函文告知DU22-P26-B樁回填混凝土塊乙事，
          原DU22-P26-B樁為貴公司2號機所施作，且於施作過
          程中問題層出不窮，即令2號機撤離工區，由1號機承
          接施作，但2號機組於撤離時於此樁不當回填，造成
          貴公司之1號機組施作困難，責任問題請貴公司內部
          自行處理，本公司不便干涉」等語（見原審卷第1宗
          第67頁）。又上訴人雖聲請證人即焊陽企業有限公司
          之負責人丙○○到庭作證，惟依證人丙○○之陳述內
          容觀之，其表示對於做那支樁並不記得，且其後來僅
          是將原來所挖的洞又填回去等語（見本院卷第2宗第
          112頁背面），故尚難以證人丙○○之證述作為有利
          於上訴人之認定。
        另依系爭工程合約書第4條關於工程價款約定，本工
          程價款包含「…完成本合約工程所需之工資、材料、
          機械、工具…雜費物清理運棄費及其他事務等一切費
          用在內，將來無論工資之漲落或及其他任何原因之影
          響，雙方均不得藉詞要求增減合約單價。」（見原審
          卷第1宗第9頁），是以不論被上訴人對上訴人主張
          DU25-P26-B樁之不當回填不可歸責於俊祐公司乙節已
          有爭執，即便不可歸責於俊祐公司，然依上開契約條
          文約定，此等費用既屬完成工作之必要費用，即已包
          含於工程價款中，上訴人不得以俊祐公司於施工前未
          預見為由，而主張依情事變更原則，由被上訴人負擔
          上開費用。
      3.上訴人主張代為處理沈澱池費用278,250元是否有理由
        ？
        上訴人主張：依系爭工程合約書特定條款第2條b項約
          定，沈澱池之第1次出土及最後1次回填，由被上訴人
          負責，係約明每1沈澱池之第1次出土及最後1次回填
          均由被上訴人負責之意；惟被上訴人堅持除第1個沈
          澱池之第1次出土及最後1個沈澱池最後1次回填外，
          均不需其負責而拒不處理，俊祐公司為免工期延誤而
          代為處理5個沈澱池之第1次出土及最後1次回填，共
          耗費265,000元（含稅則為278,250元），依約應由被
          上訴人負擔云云；被上訴人則抗辯：依工程合約書特
          定條款第2項約定，其無庸負擔此部分費用，因沈澱
          池之設置屬俊祐公司之契約義務，而上訴人所提沈澱
          池開挖回填費用明細表係俊祐公司自行製作，未經被
          上訴人簽認同意，且俊祐公司亦未提出確實之支付證
          明等語。
        上訴人雖提出俊祐公司92年2月12日（91）俊管字第
          92021201號函（受文者為被上訴人）、被上訴人92年
          3月6日高備忘92003號備忘錄（受文者為俊祐公司）
          、蔡守智編著之建築結構體之施工與監工節本為證（
          見原審卷第1宗第29頁至第31頁、第99頁、第100頁至
          第104頁）。惟因系爭工程合約書特定條款第2項約定
          內容為：「沈澱池設置由乙方（即俊祐公司）負責，
          所需一切工料均含於合約相關項目單價中，不另計價
          ，沈澱池設置標準及相關規定如下：…b沈澱池出土
          、回填等小搬運，由乙方負責，第1次出土及最後1次
          回填，由甲方（即被上訴人）負責。」（見原審卷第
          1宗第89頁）。依上開文義觀之，俊祐公司應是與被
          上訴人約定第1個沈澱池之第1次出土及最後1個最後
          1次回填之費用由被上訴人負責，其餘應由俊祐公司
          負擔。
        再徵諸上訴人自承每個沈澱池均係為輔助鑽掘基椿孔
          之過程而施作，於基椿完成後即無何功用存在，並需
          回復沈澱池所在土地之原狀，且每個沈澱池為處理挖
          自基椿之土方，均須事先將沈澱池之土方挖出以便容
          納基椿之土方，而每個沈澱池俟處理基椿之後續土方
          回填沈澱池及沈澱池之小出土完畢後，均須將沈澱池
          作最後完整之回填土方動作等情，足見沈澱池之設置
          為鑽掘基椿孔之必要工作，屬完成承攬工作之一部，
          除契約另有約定外，本應由承攬人負責。而上開契約
          條款僅約定沈澱池之第1次出土及最後1次回填，由被
          上訴人負責，參以前段另約定沈澱池出土、回填等小
          搬運，由俊祐公司負責，兩相對照，後者應指每個沈
          澱池間之出土、回填等小搬運而言，即第1座沈澱池
          出土由被上訴人負責，其後第2座沈澱池開挖由俊祐
          公司負責，並負責將第2座沈澱池開挖之土方以小搬
          運回填至第1座沈澱池，以此類推，迄最後一座沈澱
          池之回填再由被上訴人負責。若如上訴人所稱其間各
          個沈澱池之出土、回填均由被上訴人負責，則前開特
          定條款第2項約定，沈澱池設置由俊祐公司負責，所
          需一切工料均含於合約相關項目單價中，不另計價等
          語，將失其意義。故被上訴人抗辯：其僅負沈澱池第
          1 次出土及最後1次回填之責任等語，堪予採信。
        又俊祐公司應依約負責處理沈澱池費用，已如前述，
          則其即非無義務為被上訴人管理事務，縱被上訴人受
          有利益，亦非無法律上原因，故上訴人另主張其受讓
          俊祐公司對被上訴人無因管理及不當得利債權云云，
          洵無足採。
      4.上訴人主張鑽堀岩層費用50,190元（含稅）是否有理由
        ？
        上訴人主張：系爭工程合約詳細價目單所載鑽掘入岩
          應依實際入岩深度計價，依俊祐工程基樁入岩追加減
          明細表計算，而得入岩深度，尚有119.5ｍ未辦理追
          加，相對入土深度於2,379ｍ未辦理追減，另依被上
          訴人同意之申議書所載入岩在10ｍ以內每米追加200
          元，依前開價目單則每米追加3,300元，入土則依價
          目單每米追減2,900元，是被上訴人尚應支付俊祐公
          司47,800元（含稅則為50,190元）云云；被上訴人抗
          辯：依特定條款第21條約定，鑽探資料僅供參考，雙
          方不得以鑽掘難易程度要求辦理工期與費用的追加減
          ；且上訴人提出之被上訴人90年8月28日高申議90022
          號申議書，係被上訴人內部之工地事務檢討事項，並
          非與第三人達成任何之合意，且該申議書亦僅同意「
          爭取向業主儘速估驗入岩加價費」而已，並未變更原
          契約之合意；再而上訴人未說明其請求之依據，而其
          提出之基樁入岩追加減總表，其上記載之實際入岩深
          度及入土深度，均係俊祐公司自行製作，未經被上訴
          人及業主估驗等語。
        上訴人雖提出俊祐公司92年2月12日（92）俊管字第
          92021204號函（受文者為被上訴人）、被上訴人工程
          詳細價目單、被上訴人92年3月6日高備忘92004號備
          忘錄（受文者為俊祐公司）、被上訴人90年8月28日
          高申議90022號申議書、俊祐工程基樁入岩追加減總
          表為證（見原審卷第1宗頁第32頁至第33頁、第105頁
          、第107頁、第108頁、原審卷第2宗第46頁至第48頁
          ）。惟為被上訴人所否認，並以前詞置辯。
        俊祐公司與被上訴人確係於特定條款第21條約定被上
          訴人提供之鑽探資料僅供參考，雙方不得以鑽掘難易
          程度要求辦理工期與費用的追加減，有特定條款1份
          在卷可按（見原審卷第1宗第93頁），故上訴人再請
          求此部分之費用，即與前開特定條款約定之內容不符
          。又上訴人提出之被上訴人92年3月6日高備忘92004
          號備忘錄內記載：「…入岩費於結案時一併處理。已
          調整單價區段部分，因已考慮入岩之鑽掘成本，不另
          給予入岩費用。」；90年8月28日高申議90022號申議
          書內僅記載：「…爭取向業主儘速估驗入岩加價費」
          等語（見原審卷第1宗第107頁、第108頁），均非表
          示被上訴人同意給付上開金額；再而，上訴人提出之
          俊祐工程基樁入岩追加減總表（見原審卷第2宗第46
          頁至第48頁）係俊祐公司自行製作之文書，其上均無
          被上訴人及業主之相關人員估驗，上開資料尚不足以
          證明俊祐公司入岩深度及得向被上訴人請求之金額為
          何。是以上訴人以此主張被上訴人應給付此項費用，
          亦非可採。
      5.綜上，本件上訴人上開得請求之費用僅為追加鋼筋籠超
        重費138,850元，以及被上訴人不爭執應給付之保留款
        1,553,663元（見不爭執事項(三)），上開二者之金額合
        計為1,692,513元。
    (二)被上訴人主張抵銷部分：附表中「一物料超耗部分」所示
      之693,499元、「二承商應分擔費用部分」所示之
      1,200,692元、「三DU-24P15D斷樁扣款」5,305,404元，
      被上訴人主張抵銷是否有理由？茲分述如下：
      1.被上訴人就附表中「一物料超耗部分」所示之693,499
        元主張抵銷有無理由？
        (1)被上訴人主張：依其與俊祐公司簽訂之系爭工程合約
          書第4條、第17條、特定條款第5條、第8條、第9條、
          第13條、第14條、第19條之約定，其得對附表中「一
          物料超耗部分」扣款金額一覽表所示之各項主張扣
          款，即是對D301清除污泥210,309元、雜項物料超耗
          111,466元、鋼筋物料超耗扣款149,580元、樁頭處理
          費用及劣質混凝土超打扣款222,144元等4個項目，共
          計為693,499元主張抵銷等語；上訴人則抗辯：被上
          訴人未提出施作範圍代施工者、單據明細、各項支出
          是否係俊祐公司施工範圍等資料？又被上訴人未舉證
          扣款及分擔之依據，僅提出自行製作之表格，應不足
          採信云云。
        (2)D301清除污泥DU-25單元210,309元部分：被上訴人提
          出業主長鴻/意泰/太電C295聯合承攬商流水號001217
          號本期請款明細表（項目：D301清除污泥）與本期承
          商分攤明細表（承包商名稱：南莊營造）、被上訴人
          公司本期請款明細表（項目：D301清除污泥DU-25單
          元）與本期承商分攤明細（承包商名稱：俊祐工程）
          影本各1份為證（見原審卷第1宗第70頁、第71頁）（
          上開業主之本期請款明細表與本期承商分攤明細表、
          被上訴人之本期請款明細表與本期承商分攤明細，均
          係各在同一頁內，一者在上半部、一者在下半部，以
          下亦均同此格式）。前開長鴻/意泰/太電C295聯合承
          攬商流水號001217號本期請款明細表與本期承商分攤
          明細表，經業主審核無誤，並由承辦人蓋章，且由工
          務部副工務經理朱萬理核章；被上訴人公司之本期請
          款明細表與本期承商分攤明細則由承辦人蓋章，並由
          工地副主任吳怡德核章。
        (3)雜項物料超耗111,466元部分：被上訴人提出業主長
          鴻/意泰/太電C295聯合承攬商流水號003335號本期請
          款明細表（項目：基樁工程結算物料超耗扣款）、被
          上訴人公司本期請款明細表（項目：結案物料超秏扣
          款）與本期承商分攤明細（承包商名稱：俊祐工程）
          、高鐵C295標基椿工程結案物料超耗扣款一覽表影本
          各1份為證（見原審卷第1宗第198頁、第72頁、第73
          頁）。上開長鴻/意泰/太電C295聯合承攬商流水號
          003335號本期請款明細表，經業主審核無誤，並由承
          辦人蓋章，且由工務部工務經理李耀泉核章；被上訴
          人公司之本期請款明細表與本期承商分攤明細則由承
          辦人蓋章，並由工地副主任吳怡德核章。
        (4)鋼筋物料超耗扣款149,580部分：被上訴人提出業主
          長鴻/意泰/太電C295聯合承攬商流水號003336號本期
          請款明細表（項目：PVC管管帽、A706鋼筋）與本期
          承商分攤明細表（承包商名稱：南莊營造公司）、東
          西向鋼筋場鋼筋損耗分攤一覽表、被上訴人公司本期
          請款明細表（項目：鋼筋超耗扣款）與本期承商分攤
          明細（承包商名稱：海庚工程、俊祐工程、華山營造
          、永威泰工程、金詮營造）影本各1份為證（見原審
          卷第2宗第225頁、第1宗第74頁至第75頁）。上開長
          鴻/意泰/太電C295聯合承攬商流水號003336號本期請
          款明細表與本期承商分攤明細表，經業主審核無誤，
          並由承辦人蓋章，且由工務部工務經理李耀泉核章；
          被上訴人公司之本期請款明細表與本期承商分攤明細
          則由承辦人蓋章，並由工地副主任吳怡德核章。因被
          上訴人之本期請款明細表與本期承商分攤明細是依前
          開業主之請款明細表與本期承商分攤明細表，向被上
          訴人所有下包商轉達業主扣款項目及金額，並據以算
          出俊佑公司應分擔之金額如東西向鋼筋場鋼筋損耗分
          攤一覽表所示，故其內之金額應屬可採。
        (5)樁頭處理費用（超出1.2m）61,446元及劣質混凝土超
          打扣款160,698元，共計為222,144元部分：經原審於
          95年5月2日以北院錦民平92年度建字第111號函向長
          鴻公司查詢結果，該公司於95年5月10日以A28747 號
          函覆，並檢送該公司於90年11月9日以A09695號函被
          上訴人主張扣款及說明扣款方式（見外放證物卷第2
          頁）。至被上訴人主張係依長鴻公司上開來文所示，
          另於90年11月12日以高備忘90215號備忘錄通知含俊
          祐公司在內之各下包承商轉達業主之扣款方式，並依
          業主之扣款方式，計算出每家下包應扣款之金額，再
          向該等下包商主張扣款乙節，亦有其所提出之上開備
          忘錄、樁頭處理及劣質混凝土計算表（俊祐公司）各
          1份在卷可憑（見原審卷第2宗第226頁、第1宗第76頁
          、第77頁）。
        (6)綜上，被上訴人對俊祐公司主張扣款之部分，係依系
          爭工程之業主所出具之長鴻/意泰/太電C295聯合承攬
          商本期請款明細表與本期承商分攤明細表等，作為計
          算扣款之依據，並就包含俊祐公司在內之其他下游包
          商以本期請款明細表與本期承商分攤明細，以及上開
          之計算表等，計算各下包商之扣款項目與金額，經核
          其內容並無不合之處。上訴人並未指出何處之計算有
          誤或不合理，僅以上開該表格係被上訴人自行製作為
          抗辯，即非可採。從而，被上訴人此部分主張，堪予
          採信，故被上訴人就上開(2)至(5)部分得主張抵銷之金
          額為693,499元（210,309元+111,466元+149,580元＋
          222,144元＝693,499元）。
      2.被上訴人就附表中「二承商應分擔費用部分」所示之
        1,200,692元、「三DU-24P15D斷樁扣款」所示之5,305,
        404元主張抵銷有無理由？
        (1)被上訴人主張：上訴人承攬伊之臺灣高速鐵路C295土
          建標反循環基樁工程（下稱上訴人之系爭工程），因
          施工瑕疵造成第一次基樁完整性檢測報告書出現訊號
          間斷或無訊號之狀態，其自得就附表中「二承商應分
          擔費用部分」所示之1,200,692元、「三DU-24P15D
          斷樁扣款」所示之5,305,404元，主張抵銷等語；上
          訴人則抗辯：伊所施作之前開工程，並無被上訴人所
          稱之瑕疵，系爭基樁不合格非上訴人施工品質不佳所
          致，伊無修補責任，以及被上訴人並未說明何以須由
          伊負擔相關之費用云云。
        (2)兩造所簽訂之台灣高速鐵路Ｃ295土建標工地之反循
          環基樁工程合約書，其內之附件另有特定條款8張，
          並於合約第24條約定附件為合約之一部分，與合約具
          同等效力（見原審卷第2宗第84頁至第100頁），為兩
          造所不爭執）。故有關上訴人之系爭工程中基樁不合
          格是否肇因上訴人施工不佳乙節，因兩造已於系爭契
          約特定條款第10條明白約定：「乙方（指上訴人）於
          鑽掘、置放鋼筋籠、澆置混凝土、拔除保護套管…施
          工過程中，如因不符甲方（指被上訴人）及業主要求
          ，因而該樁被判定為廢樁（或須補強）時，乙方應無
          異議依甲方及業主之規定重新施作或補強之，所需之
          費用（包括鋼筋及混凝土材料）由乙方自行負責」（
          見原審卷第2宗第94頁）；又依源自長鴻公司與台灣
          高鐵公司間工程契約之系爭契約附件英文條款第三部
          3.4第6條C：「Any pile proven to be inadequate
          after testing shall be defined as defective
          works.The Contractor shall replace the pile
          with methods approvedby the Desinger.」（即任
          何基樁於試驗後證明為不適當者，此基樁應被定義為
          有缺失之工作，承攬商應依設計人核准之方式換補該
          樁，見原審卷第2宗第100頁），此內容亦為上訴人所
          不爭執。從而，足見兩造間就所施工基樁，祇須經業
          主於試驗後證明為不適當，而被判定為廢樁或須補強
          ，不問是否由於上訴人施工不當所致，約定均應由上
          訴人負責換補。
        (3)上訴人雖抗辯該英文條款係長鴻公司與台灣高鐵公司
          間之規範，其施工法與本件基樁工法不同，且長鴻公
          司負責設計、監造及施工，與上訴人只是負責施工不
          同，規範中更有施工中基樁不得做為測試用反應基樁
          之約定，足見該規範僅為通則內容，不足為系爭契約
          解釋之唯一資料云云。因縱然系爭工程合約所附之英
          文條款，確係源自長鴻公司與高鐵公司間約定，然其
          既作為系爭工程合約之附件，且系爭契約第10條更已
          明示如經判定為廢樁（或須補強）時，上訴人將無異
          議重新施作或補強之，自行負責費用，二者並無矛盾
          ，顯示立約雙方已約明上訴人應負換補責任，而非取
          決於其有無可歸責事由。系爭基樁既經業主檢測認定
          為須補強，上訴人自應依約負補強責任。
        (4)上訴人承攬施作之基樁經業主暨設計單位試驗，認須
          予補強，上訴人依約即應進行補強，被上訴人就此曾
          於91年1月16日以備忘錄通知上訴人：貴公司施作DU-
          24-15D樁（驗證樁），因載重試驗不合格，經台灣高
          鐵及EIP JV規定須進行樁體打除及接樁等事宜，前於
          90年12月15日行文告知，但貴公司未於期限內處理，
          已由EIP JV緊急處理，一切相關費用將由貴公司工程
          款扣除；嗣後又於91年1月22日以高備忘91019號備
          忘錄通知上訴人如下之內容：一貴公司所承攬施作之
          DU-24-15D樁（驗證樁），因載重試驗下陷7.8CM，其
          承載壓力未達設計單位規範2,000T以下，業主暨設計
          單位依安全性整體考量，規定須予以補樁，樁位如附
          件所示。二請貴公司，文至3日內請提出補樁計劃書
          ，如7日內貴公司機具未能進場施作，則本公司將另
          覓廠商進場，一切施工所衍生相關費用，概由貴公司
          承擔，有上開備忘錄2份附卷足憑（見本院卷第2宗第
          85頁、原審卷第1宗第277頁）。上訴人確有收受上開
          備忘錄乙節亦為其所不爭執，故上訴人受催告猶未能
          依約施作，被上訴人就此自行施作後主張扣款，應認
          為有理由。
        (5)附表中「二承商應分擔費用部分」扣款金額一覽表所
          示之關於滾水坪電費88,984元、10月仁武租用泰工
          559,541元、完整性試驗費98,175元等3項目，共計為
          746,700部分：被上訴人此部分主張，為上訴人所不
          爭執，但抗辯被上訴人已於另案中抵銷完畢云云。因
          被上訴人就其於他案主張抵銷部分，業於98年3月31
          日提出之民事辯論意旨狀內之附表「本件可供扣抵之
          項目及金額一覽表」備註欄內記載明確，若就他案已
          主張抵銷部分，則列載抵銷後金額為「0」，有上開
          附表在卷可稽（見本院卷第244頁至第245頁），而上
          開3項目並未於已抵銷之金額中，且上訴人亦未舉證
          證明確經他案抵銷，故其空言抗辯已於他案抵銷云云
          ，即非可採。
        (6)附表中「二承商應分擔費用部分」扣款金額一覽表所
          示之其餘項目部分：
          果樹賠償費40,021元部分：被上訴人主張上開金額
            係上訴人施工範圍所致之損害，應由當時實際施工
            之上訴人負擔，並提出業主長鴻/意泰/太電C295聯
            合承攬商流水號000705號本期請款明細表（項目：
            果樹賠償）與本期承商分攤明細表（承包商名稱：
            南莊營造）、被上訴人公司本期請款明細表（項目
            ：果樹賠償費）與本期承商分攤明細（承包商名稱
            ：勇灃）影本各1份為證（見原審卷第1宗第182頁
            、第183頁）。前開長鴻/意泰/太電C295聯合承攬
            商流水號000705號本期請款明細表與本期承商分攤
            明細表，經業主審核無誤，並由承辦人蓋章，且由
            工務部工務經理李耀泉核章，而被上訴人公司之本
            期請款明細表與本期承商分攤明細則由承辦人蓋章
            ，並由工地副主任吳怡德核章。
          DU-24-2-DU-24-3整地費用70,370元部分：被上訴
            人主張依系爭合約第17條約定，施工場地之清理應
            由上訴人負責，若上訴人未處理，因此支出之費用
            ，尚得加倍扣除，今僅依業主扣款之金額計算，並
            提出業主長鴻/意泰/太電C295聯合承攬商流水號00
            0717號本期請款明細表（項目：20T傾卸車、PC200
            ，備註欄記載：由JV代表土車運送回填P-24-2與P-
            24-3間沈澱池及墩位整地，以利下構施作）與本期
            承商分攤明細表（承包商名稱：南莊營造）、被上
            訴人公司本期請款明細表（項目：DU-24-2-DU-24-
            3整地）與本期承商分攤明細（承包商名稱：勇灃
            ）影本各1份為證（見原審卷第1宗第184頁、第185
            頁）。前開長鴻/意泰/太電C295聯合承攬商流水號
            000717號本期請款明細表與本期承商分攤明細表，
            經業主審核無誤，並由承辦人蓋章，且由工務部工
            務經理李耀泉核章，而被上訴人公司之本期請款明
            細表與本期承商分攤明細則由承辦人蓋章，並由工
            地副主任吳怡德核章。
          完整性試驗費11,550元部分：被上訴人主張完整性
            試驗本為上訴人施工廠商應負責之工作，上訴人卻
            施工未完成且遲延，因而衍生之費用應由上訴人負
            擔，並提出原德技術工程有限公司、員德實業有限
            公司工程名稱為高鐵295標工地、客戶名稱為被上
            訴人、請款期數為90年1月7日、工作項目為完整性
            測試費用之請款明細表、被上訴人公司本期請款明
            細表（項目：完整性檢測費）與本期承商分攤明細
            （承包商名稱：勇灃）影本各1份為證（見原審卷
            第1宗第186頁、第187頁）。前開被上訴人公司之
            本期請款明細表與本期承商分攤明細則由承辦人蓋
            章，並由工地副主任吳怡德核章。
          20T卡車29,106元部分：被上訴人主張依系爭合約
            第17條、特定條款第27條約定，應由施作廠商負責
            清理工作，因上訴人未依約處理，故業主自行處理
            所衍生之費用，應由上訴人負擔，並提出業主長鴻
            /意泰/太電C295聯合承攬商流水號001124號本期請
            款明細表（項目：20T卡車，備註欄內記載「南莊
            營造→勇灃營造」）與本期承商分攤明細表（承包
            商名稱：承政實業有限公司、南莊營造）、被上訴
            人公司本期請款明細表（項目：20T卡車）與本期
            承商分攤明細（承包商名稱：勇灃）影本各1份為
            證（見原審卷第1宗第188頁、第189頁）。前開長
            鴻/意泰/太電C295聯合承攬商流水號001124號本期
            請款明細表與本期承商分攤明細表，經業主審核無
            誤，並由承辦人蓋章，且由工務部工務經理李耀泉
            核章，而被上訴人公司之本期請款明細表與本期承
            商分攤明細則由承辦人蓋章，並由工地副主任吳怡
            德核章。
          PC200點工及運費81,864元部分：被上訴人主張此
            部分係回填沈澱池之費用，依特定條款第2條之約
            定，為上訴人應負責之工作，其未依約處理，故由
            業主扣款部分，自應由上訴人負擔，並提出業主長
            鴻/意泰/太電C295聯合承攬商流水號001133號本期
            請款明細表（項目：怪手PC-200、挖土機PC-200、
            20T傾卸車）與本期承商分攤明細表（承包商名稱
            ：南莊營造公司）、被上訴人公司本期請款明細表
            （項目：PC-200租用費、20T卡車租用費）與本期
            承商分攤明細（承包商名稱：勇灃機械工程、壹山
            營造）影本各1份為證（見原審卷第1宗第190頁、
            第191頁）。前開長鴻/意泰/太電C295聯合承攬商
            流水號001133號本期請款明細表與本期承商分攤明
            細表，經業主審核無誤，並由承辦人蓋章，且由工
            務部工務經理李耀泉核章，而被上訴人公司之本期
            請款明細表與本期承商分攤明細則由承辦人蓋章，
            並由工地副主任吳怡德核章。
          租用外勞18,375元部分：被上訴人提出業主長鴻/
            意泰/太電C295聯合承攬商流水號001158號本期請
            款明細表（項目：泰工租用、泰工加班）與本期承
            商分攤明細表（承包商名稱：南莊營造）、被上訴
            人公司本期請款明細表（項目：外勞租金、2Hr前
            加班、2Hr後加班、假日加班）與本期承商分攤明
            細（承包商名稱：勇灃等）、91年1月份仁武工區
            借用泰勞明細表影本各1份為證（見原審卷第1宗第
            192頁至第194頁）。前開長鴻/意泰/太電C295聯合
            承攬商流水號001158號本期請款明細表與本期承商
            分攤明細表，經業主審核無誤，並由承辦人蓋章，
            且由工務部工務經理李耀泉核章，而被上訴人公司
            之本期請款明細表與本期承商分攤明細則由承辦人
            蓋章，並由工地副主任吳怡德核章。
          四林路出土8,004元部分：被上訴人主張依系爭合
            約第17條、特定條款第27條約定，施作基樁鑽掘出
            來之土方、污泥應由施作廠商負責清理，上訴人未
            依約處理，故業主自行處理所衍生之費用應由上訴
            人負擔，並提出業主長鴻/意泰/太電C295聯合承攬
            商流水號001139號本期請款明細表（項目：20T卡
            車）與本期承商分攤明細表（承包商名稱：南莊營
            造、奕朔營造）、被上訴人公司本期請款明細表（
            項目：四林路北側出土）與本期承商分攤明細（承
            包商名稱：勇灃機械工程）影本各1份為證（見原
            審卷第1宗第195頁至第196頁）。前開長鴻/意泰/
            太電C295聯合承攬商流水號001139號本期請款明細
            表與本期承商分攤明細表，經業主審核無誤，並由
            承辦人蓋章，並由工務部副工務經理朱萬里核章，
            而被上訴人公司之本期請款明細表與本期承商分攤
            明細則由承辦人蓋章，並由工地副主任吳怡德核章
            。
          又上開至中被上訴人提出之業主長鴻/意泰/太
            電C295聯合承攬商本期請款明細表與本期承商分攤
            明細表雖係影本，但被上訴人於原審法院審理92年
            度訴字第2685號與本事件相關之事件時，提出原本
            為證，經原審法院向長鴻公司函查結果，上開原本
            確為高鐵C295標工程仁武工務所之原本，有長鴻公
            司高鐵C295標專案經理林俊旭93年3月19日A26072
            號函1份在卷可稽（原審已將92年度訴字第2685號
            事件中上開函本暨回覆資料影印作為節本外放）。
            故被上訴人提出上開業主之本期請款明細表與本期
            承商分攤明細表，應屬真正無訛。是以上訴人既未
            能另舉證證明其中何項扣款尚有何不應扣除之原因
            ，僅抗辯被上訴人之主張不實云云，即非有據。
        (7)從而，被上訴人就附表「二承商應分擔費用部分」所
          示自滾水坪電費88,984元至四林路出土8,004元部分
          共計1,005,990元，均得主張抵銷。
      3.綜上，被上訴人就附表中「一物料超耗部分」所示之
        693,499元、「二承商應分擔費用部分」所示至四林路
        出土之8,004元（小計為1,005990元），均得主張抵銷
        ，故被上訴人就上開2項得主張抵銷之金額為1,699,489
        元（693,499元＋1,005,990元＝1,699,489元），已逾
        前開上訴人得請求之1,692,513元，故被上訴人主張之
        附表「二承商應分擔費用部分」中所示之結案物料扣款
        194,702元及「三DU-24P15D斷樁扣款」所示之5,305,40
        4元等項目，即無庸再予論述，併此敘明。
六、至上訴人另主張被上訴人與俊祐公司，以及兩造間之合約內
    容均相同，上開契約均係定型化契約，有關爭議之解釋與現
    行法令相違，有顯失公平情事，依民法第247條規定，並無
    拘束上訴人之效力云云。按定型化契約之條款，因違反誠信
    原則，顯失公平而無效者，應以契約當事人之一方於訂約當
    時，處於無從選擇締約對象或無拒絕締約餘地之情況，而簽
    訂顯然不利於己之約定者始足當之（最高法院90年度台上字
    第2011號、91年度台上字第2220號、92年度台上字第39號判
    決意旨參照）。本件不論俊佑公司或上訴人於承攬系爭工程
    前，對於有關系爭工程之工程圖說、合約書及其附件等，早
    有充足之時間詳細審閱，對權利義務相當了解，更能自由的
    選擇是否締約，故本件被上訴人與俊祐公司，以及兩造間之
    合約等簽訂情形，並無顯失公平之情甚明，上訴人此部分主
    張，亦非可採。
七、綜上所述，上訴人本於承攬契約及債權讓與法律關係，關於
    代處理沈澱池費用另再本於無因管理、不當得利及債權讓與
    之法律關係，請求被上訴人給付2,196,790元，及自起訴狀
    繕本送達翌日即92年11月27日起至清償日止，按年息5％計
    算之利息，為無理由，應予駁回。其假執行之聲請亦失所附
    麗，應併予駁回。原審為上訴人敗訴之判決，及駁回其假執
    行之聲請，並無不合。上訴意旨指摘原判決不當，求予廢棄
    改判，為無理由，應予駁回。
八、本件事證已臻明確，兩造其餘攻擊防禦方法及所舉證據，經
    本院審酌後，核與判決結果不生影響，爰不一一論述。至上
    訴人就其施作之系爭工程有無被上訴人所稱之瑕疵，聲請訊
    問證人陳斗生及向相關機關函查等節，因本件事證已明，核
    非必要，附此說明。
九、據上論結，本件上訴為無理由，依民事訴訟法第449條第1項
    、第78條，判決如主文。
中    華    民    國    98    年    5     月    13    日
                    民事第十四庭
                        審判長法  官  張  蘭
                              法  官  鄭純惠
                              法  官  邱瑞祥
正本係照原本作成。
如不服本判決，應於收受送達後20日內向本院提出上訴書狀，其
未表明上訴理由者，應於提出上訴後20日內向本院補提理由書狀
（均須按他造當事人之人數附繕本）上訴時應提出委任律師或具
有律師資格之人之委任狀；委任具有律師資格者，另應附具律師
資格證書及釋明委任人與受任人有民事訴訟法第466條之1第1項
但書或第2項（詳附註）所定關係之釋明文書影本。
中    華    民    國    98    年    5     月    13    日
                              書記官  明祖星
附註：
民事訴訟法第466條之1（第1項、第2項）：
對於第二審判決上訴，上訴人應委任律師為訴訟代理人。但上訴
人或其他法定代理人具有律師資格者，不在此限。
上訴人之配偶、三親等內之血親、二親等內之姻親，或上訴人為
法人、中央或地方機關時，其所屬專任人員具有律師資格並經法
院認為適當者，亦得為第三審訴訟代理人。


司法院資訊處製作；財團法人民間司法改革基金會備份。
